【裁判字號】    91,交上更(一),43
【裁判日期】    920606
【裁判案由】    過失致死
【裁判全文】
臺灣高等法院刑事判決                        九十一年度交上更(一)字第四三號
    上  訴  人  臺灣桃園地方法院檢察署檢察官
    上  訴  人
    即  被  告  丁○○
右上訴人因被告過失致死案件，不服臺灣桃園地方法院八十七年度交易字第一五五號
，中華民國八十八年十一月三十日第一審判決（起訴案號：臺灣桃園地方法院檢察署
八十七年度偵字第二八八八號），提起上訴，經判決後，由最高法院發回更審，本院
判決如左：
    主  文
原判決撤銷。
丁○○從事業務之人，因業務上之過失致人於死，處有期徒刑拾月。
    事  實
一、丁○○係營業小客車司機，為從事駕駛業務之人，於民國八十七年一月四日晚間
    十時五十分許，駕駛車牌號碼ＮＹ─九六六營業小客車，沿桃園縣大溪鎮○○路
    ，由大溪往桃園縣桃園市方向行駛，駛至介壽路一一四九號前，明知該路段為市
    區道路，及行車速度在市區道路時速不得超過四０公里；汽車行駛時，駕駛人應
    注意車前狀況，並隨時採取必要之安全措施，且依當時情形並無不能注意之情形
    ，竟疏未注意，貿然以時速每小時約五十公里之速度超速行駛，並未隨時注意車
    前狀況，致未能及早發現前方有疏未注意依規定靠邊行走之已近七十八歲高齡而
    精神狀況欠佳之行人陳筠君（九年十月十二日出生）迎面而來，於發現時已未能
    及時採取適當避煞措施，致車輛右前車頭迎面撞及陳筠君，致陳筠君倒地受有前
    額裂傷、兩側肱骨骨折、左側脛骨骨折、右側股骨、脛骨、腓骨開放性骨折等傷
    害。陳筠君經送醫急救，仍於八十七年五月二十日上午一時許，因傷重不治死亡
    。丁○○於肇事後，停留在現場，於有偵查犯罪職權之公務員發覺其犯罪前，即
    向尚不知肇事者而前來現場處理之桃園縣警察局大溪分局圳頂派出所警員甲○○
    承認開車肇事，自首犯罪並接受裁判。
二、案經陳筠君之子乙○○訴由桃園縣警察局大溪分局報請臺灣桃園地方法院檢察署
    檢察官偵查起訴。
    理  由
壹、認定犯罪事實所憑之證據及理由
一、上訴人即被告丁○○於上揭時地開車撞及被害人陳筠君成傷，嗣因傷重不治死亡
    等情，已迭據告訴人乙○○於偵查、審理中指訴不移，並據提出被害人之診斷證
    明書、死亡證明書附卷為證（見原審卷第二七、二八頁）。
二、被告於警訊、檢察官訊問及原法院、本院前審、本院審理時均坦承其以駕駛營業
    小客車為業，於上揭時、地，駕駛營業小客車撞及被害人成傷等情（見偵查卷第
    四、五、十七頁、原審卷第九二、九三頁、交上訴字第五八號卷第七四、七五頁
    、本院卷第五五、五六頁）。
三、按行車速度，在市區道路，時速不得超過四０公里；汽車行駛時，駕駛人應注意
    車前狀況，並隨時採取必要之安全措施，九十年六月一日修正施行前道路交通安
    全規則第九十三條第一款、道路交通安全規則第九十四條第三項分別定有明文。
    依卷附警製交通事故調查報告表所示（見偵查卷第九頁），肇事現場為介壽路一
    一四九號前，為雙向四車道之市區道路，速限時速四０公里。被告坦承其以時速
    約五０公里超速行車（見偵查卷第四頁背面、十七頁、原審卷第九二頁背面、本
    院卷第二三頁），足認被告超速行車。又現場道路係雙向四車道，頗為寬敞，視
    野良好，被告如有注意車前狀況，以被害人係迎面而來，目標明顯，其應能及早
    發現被害人動向，適時採取避煞措施方是。被告自承其發現被害人時已來不及閃
    避；伊撞到被害人前，才看到被害人；伊很靠近被害人時，才發現被害人，所以
    來不及閃過等語（見偵查卷第十七頁、原審卷第九二頁背面、本院卷第二二、二
    三頁），足認被告疏未注意車前狀況，致未能及早發現被害人動向。本件肇事責
    任經台灣省桃園縣區車輛行車事故鑑定委員會鑑定暨台灣省車輛行車事故覆議鑑
    定委員會覆議結果，均認定被告夜晚駕駛營業小客車超速行駛，且未注意車前狀
    況，為肇事主因等情，有各該委員會鑑定意見書、覆議意見書附卷可稽（見原審
    卷第五０、八二頁）。被告應注意並能注意，而疏未注意遵守行車速限，及注意
    車前狀況，因而肇事，其於本件事故，有過失責任，灼然無疑。被害人係九年十
    月十二日出生，於車禍發生時已近七十八歲高齡，年老體衰，遭此車禍受全身嚴
    重骨折傷害，難免抵抗力不夠。徵以上開死亡證明書載明直接引起被害人死亡之
    「心臟及呼吸衰竭」之直接原因外，被害人身體所受之「雙側肱骨折、右股骨開
    放性骨折、雙側脛骨折」為引起死亡之先行原因之一，是被害人歷經治療數月才
    死亡，無悖常理，被害人係因車禍受傷，且車禍受傷與被害人死亡結果間有相當
    因果關係。被害人因發生車禍受傷，因傷不治死亡，被告之過失行為，即與被害
    人死亡結果，有相當因果關係。
四、被告自警訊伊始即始終供述被害人係面對車輛行向跑步過來（見偵查卷第四頁背
    面、第十七頁、本院卷第二二頁），且經本院將被害人之病歷資料送請法務部法
    醫研究所鑑定車禍撞擊方向結果，據覆：很難判斷撞擊方向，然依被害人右下前
    股骨開放性骨折、右下前脛腓骨開放性骨折為最嚴重，與肇事車輛右前方向燈破
    裂等，認為由被害人之右前膝上部撞擊之機率較大等語，有該所九十二年四月八
    日法醫理字第０九二００００四００號函附卷可按（見本院卷第三七、三八頁）
    。本院參酌被告之供述，及上開鑑定結論，且被害人如迎面走向車輛行車方向，
    被告之反應時間較短，因此發生事故，肇事責任較諸自後追撞被害人為輕，依罪
    疑惟輕原則，本院爰認定被告係迎面撞到被害人，併此說明。
五、依卷附道路交通事故調查報告表及現場照片所示（見偵查卷第九頁、原審卷第十
    五頁），被告所駕駛車輛於肇事後係跨停在車道分道線上，與道路邊線尚有相當
    距離，且被害人之血跡係分布在距離車道分道線一．二公尺處，而被告係在慢車
    道行駛，如被害人依道路交通安全規則第一百十三條規定靠邊行走，信不致於在
    該處發生撞擊，被害人有未依規定靠邊行走之情事，應堪認定。又告訴人於八十
    七年一月十三日警訊時陳述：伊母親陳筠君目前精神狀況異常，不清楚，時好時
    壞等語（見偵查卷第七頁背面）；於本院審理時陳稱：伊有僱用外勞照顧並陪伴
    母親，母親有時不喜歡睡覺，會去超商買一些零食等語（見本院卷第四五、四六
    頁），且參酌被害人年歲已高，猶於深夜外出，並未能靠邊行走，以策安全，堪
    信被害人有年紀老邁，精神狀況欠佳情形。
六、證人即前往事故現場處理之桃園縣警察局大溪分局圳頂派出所警員甲○○於本院
    審理時結證：伊到達現場，被告及被害人都還在現場，伊問發生何事，被告就說
    是他開計程車撞到人。伊到達現場之前，並不知道是何人肇事，伊能確定在現場
    是被告先說是他肇事。伊在處理現場時有一酒醉之人（按指證人丙○○）跑過來
    追打被告，沒有打到，這個人就腳踹計程車，伊確定酒醉之人並未先跟伊說是誰
    開車撞到人等語。又證人丙○○於本院審理時證述：被告開車撞到人，有人打電
    話報警，警察到達時，被害人、被告都還在，警察到達時是先跟被告說話，未先
    跟伊說話，伊不知被告與警察說什麼。因被告讓被害人在那裡哀叫，沒有什麼動
    作，伊很生氣，指責被告等語（見本院卷第二四至二六頁）。參酌以觀，證人甲
    ○○證述被告首先表明其開車肇事等情，應可採信。則被告於肇事後，停留在現
    場，於有偵查犯罪職權之公務員發覺其犯罪前，即向尚不知肇事者而前來現場處
    理之警員甲○○承認開車肇事，自首犯罪並接受裁判等情，應堪認定。
貳、論罪之理由
一、被告係營業小客車司機，其以駕駛營業小汽車為業，係從事駕駛業務之人。被告
    駕駛營業小客車肇事，致被害人傷重不治死亡，係犯刑法第二百七十六條第二項
    之業務過失致死罪。因被害人係於起訴後之八十七年五月二十日始傷重不治死亡
    ，於檢察官提起公訴時尚未死亡，公訴意旨因認被告所為係犯刑法第二百八十四
    條第二項前段之業務過失傷害罪，尚有未洽，惟因基本事實仍屬同一，起訴法條
    應予變更。
二、被告於肇事後，停留在現場，於有偵查犯罪職權之公務員發覺其犯罪前，即向尚
    不知肇事者而前來現場處理之警員甲○○承認開車肇事，自首犯罪並接受裁判，
    應依自首規定減輕其刑。告訴人雖指稱被告未主動報警，並不合自首要件等語，
    惟依刑法第六十二條前段規定，對於未發覺之罪自首而接受裁判者，即為自首。
    雖然係他人報警，被告只要在犯罪為有偵查犯罪職權之公務員發覺前，向該管公
    務員自承犯罪，而不逃避裁判，即為已足（最高法院六十三年台上字第一一０一
    號判例參照），被告有無主動報案，與成立自首與否，並不生影響。告訴人指稱
    被告不符合自首規定等情，尚有誤會，附此說明。
、本院撤銷原判決之理由
一、原判決以被告罪證明確，據以論罪科刑，固非無見。惟(一)被告犯罪地點係在桃園
    縣大溪鎮○○路一一四九號前，原判決未明確認定，僅記載為大溪鎮○○路，欠
    缺明確，即有未洽。(二)被害人係迎面走向被告所駕駛車輛發生撞擊，已如前述，
    原判決認定被害人與被告所駕駛車輛係同方向行進，同有不合。
二、公訴人依告訴人之請求，上訴意旨以原判決量刑過輕為由；被告上訴意旨以原判
    決量刑過重為由，分別指摘原判決不當，雖均無理由，惟原判決既有上開可議之
    處，即屬無可維持，應由本院予以撤銷。
肆、本院自為判決之理由
    本院爰審酌被告於深夜時分，視線不佳之時，未能特別小心注意，甚且超速行車
    而肇事，過失程度不輕。且被告於肇事後，並未能深刻檢討己非，仍處處諉責於
    被害人，且事發已逾五年之久，猶未能賠償被害人家屬，犯罪後態度欠佳，及被
    告之素行、所生危害並被害人於事故之發生，亦有過失等一切情狀，量處如主文
    第二項所示之刑。
伍、適用之法律
一、刑事訴訟法第三百六十九條第一項前段、第三百六十四條、第二百九十九條第一
    項前段、第三百條。
二、刑法第二百七十六條第二項、第六十二條前段。
三、罰金罰鍰提高標準條例第一條前段。
本案經檢察官劉永清到庭執行職務。
中      華      民      國    九十二    年      六      月      六      日
                              臺灣高等法院交通法庭
                                  審判長法  官  葉  麗  霞
                                        法  官  鄧  振  球
                                        法  官  李  錦  樑
右正本證明與原本無異。
如不服本判決，應於收受送達後十日內向本院提出上訴書狀，其未敘述上訴之理由者
並得於提起上訴後十日內向本院補提理由書（均須按他造當事人之人數附繕本）。
                                        書記官  郭  台  發
中      華      民      國    九十二    年      六      月      十      日
附錄：本案論罪科刑法條全文
刑法第二百七十六條第二項
因過失致人於死者，處二年以下有期徒刑、拘役或二千元以下罰金。
從事業務之人，因業務上之過失犯前項之罪者，處五年以下有期徒刑或拘役，得併科
三千元以下罰金。


司法院資訊處製作；財團法人民間司法改革基金會備份。
